ACORDAO-COMPLETO-2423378

ACÓRDÃO 9376/2020 ATA 31/2020 - PRIMEIRA CÂMARA

VISTOS, relatados e discutidos estes autos que tratam de atos de concessão de aposentadoria emitidos pela Gerência Executiva do INSS em Santa Maria/RS em favor do ex-servidor Milton Jose Deves;
ACORDAM os Ministros do Tribunal de Contas da União, reunidos em Sessão da 1ª Câmara, com fundamento no art. 71, inciso III, da Constituição Federal, nos arts. 1º, inciso V, e 39, inciso II, da Lei 8.443/1992, no art. 260, § 5º, do RI/TCU e ante as razões expostas pelo Relator, em:
9.1. considerar prejudicado, em razão da perda do objeto, o exame de mérito referente aos atos de concessão de aposentadoria emitidos em favor de Milton Jose Deves (XXX.545.320-XX) ;
9.2. encaminhar cópia desta deliberação à Gerência Executiva do INSS em Santa Maria/RS.

Atos de concessão de aposentadoria emitidos pela Gerência Executiva do INSS em Santa Maria/RS. Apreciação para fins de registro.

Primeira Câmara

3. Interessado: Milton Jose Deves (XXX.545.320-XX).

13.1. Ministros presentes: Walton Alencar Rodrigues (Presidente), Benjamin Zymler, Bruno Dantas e Vital do Rêgo (Relator).
13.2. Ministros-Substitutos presentes: Augusto Sherman Cavalcanti e Weder de Oliveira.

VITAL DO RÊGO

Adoto como relatório, com os devidos ajustes de forma, a instrução elaborada no âmbito da Secretaria de Fiscalização de Pessoal (peça 7) , com a qual se manifestou de acordo o corpo gerencial daquela unidade técnica especializada (peça 8) , a seguir transcrita:
Trata-se de atos (inicial e de alteração) de aposentadoria de Milton José Deves, ex-servidor da Gerência Executiva do INSS - Santa Maria/RS.
Os atos foram submetidos, para fim de registro, à apreciação do Tribunal de Contas da União (TCU) , de acordo com o art. 71, inciso III, da Constituição Federal. O cadastramento e a disponibilização ao TCU ocorreram por intermédio do Sistema de Apreciação e Registro de Atos de Admissão e Concessões, na forma dos arts. 2º, caput e incisos I a VI, e 4º, caput, da Instrução Normativa - TCU 78/2018.
EXAME TÉCNICO
Inicialmente cabe esclarecer que o ato 10162178-04-2010-000047-8, apesar de informar ser de alteração, se refere, em verdade, à concessão inicial de aposentadoria ao Sr. Milton José Deves, uma vez que sua vigência (2/6/2003) corresponde à data de inativação do interessado (peça 2) . 
O referido ato deu entrada no TCU em 9/9/2011, há mais de 5 anos. Em julgamento recente, no âmbito do RE 636.553 (com Repercussão Geral) , o Supremo Tribunal Federal - STF decidiu que "os Tribunais de Contas estão sujeitos ao prazo de cinco anos para o julgamento da legalidade do ato de concessão inicial de aposentadoria, reforma ou pensão, a contar da chegada do processo à respectiva Corte de Contas, em atenção aos princípios da segurança jurídica e da confiança legítima". Destarte, entende-se que o ato inicial do interessado deve ter sua análise sobrestada até o deslinde da questão no âmbito do STF. 
O ato de alteração 10162178-04-2014-000008-8, com vigência a partir de 3/11/2014, teve parecer do órgão de controle interno pele ilegalidade em razão do pagamento de rubrica judicial referente à Lei 10.855/2004 (R$ 339,49) , apesar do inativo ter firmado opção pela Carreira do Seguro Social. 
Ademais, verificou-se no ato a averbação de tempo laborado em condições insalubres. Sobre este ponto, o TCU, nos termos do Acórdão 2008/2006-TCU-Plenário, de relatoria do Ministro Walton Alencar Rodrigues, em consonância com o posicionamento adotado pela Suprema Corte, passou a reconhecer a contagem ponderada de tempo exercido em atividade insalubre ao servidor que exerceu, como celetista no serviço público, atividades dessa natureza no período anterior à vigência da Lei 8.112/1990. 
Para esse fim, este Tribunal tem aceitado a averbação realizada de ofício pelo órgão/entidade de origem quando se trata de cargo cujas atribuições presumivelmente envolvam risco para a higidez física do profissional. Para os demais cargos, contudo, a referida contagem somente é admitida mediante a apresentação de certidão emitida pelo INSS ou, alternativamente, de laudo oficial que comprove a existência de risco à integridade física do servidor ou a presença de agentes nocivos à sua saúde no local de trabalho (Acórdão 691/2017-TCU-Primeira Câmara, relatado pelo Ministro Bruno Dantas e Acórdão 911/2014-TCU-Plenário, de relatoria do Ministro Benjamin Zymler) . 
No caso ora analisado o interessado se aposentou no cargo de Perito Médico Previdenciário, no qual ingressou em 31/03/1980, que presumivelmente envolve riscos à saúde. Assim, se encontra regular a contagem ponderada de tempo insalubre. 
No tocante ao pagamento da parcela judicial referente à Lei 10.855/2004, no valor de R$ 339,49, destaca-se que esta teve origem em decisão judicial que reconheceu o direito dos servidores dos extintos INPS, INAMPS e IAPAS aos reajustes legais, referentes aos meses de fevereiro a outubro de 1988, incidentes sobre a parcela denominada "adiantamento do PCCS", os quais, à época, teriam sido indevidamente suprimidos. 
 A Lei 8.460/1992 determinou que o PCCS, inicialmente concedido sob a forma de adiantamento, fosse incorporado em definitivo à remuneração ordinária dos servidores, a ser compensado quando do advento de um futuro plano de classificação de cargos e salários. Desta forma, a continuidade do pagamento da vantagem de forma destacada, tornou-se irregular por caracterizar pagamento em duplicidade. 
 Todavia, a Medida Provisória 146/2003 (convertida na Lei 10.855/2004) passou a admitir a continuidade da percepção do PCCS para todos aqueles que tinham a vantagem incluída em sua remuneração em rubrica específica, exceto os ocupantes dos cargos de Supervisor Médico Pericial, Auditor-Fiscal da Previdência Social e Procurador Federal, expressamente excluídos da esfera de incidência da referida lei. 
 Posteriormente, a Lei 11.355/2006, modificada pela Lei 11.490/2006, determinou que os valores alusivos ao PCCS fossem convertidos em diferença pessoal nominalmente identificada (DPNI) , conforme estabelecido no artigo 2º, § 4º: 
Art. 2º Os servidores ocupantes dos cargos referidos no caput do art. 1º desta Lei serão enquadrados na Carreira da Previdência, da Saúde e do Trabalho de acordo com as respectivas atribuições, requisitos de formação profissional e posição relativa nas Tabelas de Correlação, constantes do Anexo II desta Lei. 
§ 1º O enquadramento de que trata o caput deste artigo dar-se-á mediante opção irretratável do servidor, a ser formalizada no prazo de 90 (noventa) dias, a contar da vigência da Medida Provisória nº 301, de 29 de junho de 2006, na forma do Termo de Opção constante do Anexo III desta Lei, com efeitos financeiros a partir das datas de implementação das tabelas de vencimento básico referidas no Anexo IV desta Lei. (Vide Lei nº 11.538, de 2007) . 
 (...) § 4 o Os valores incorporados à remuneração objeto da renúncia a que se refere o § 2º deste artigo que forem pagos aos servidores ativos, aos aposentados e aos pensionistas, por decisão administrativa ou judicial, no mês de fevereiro de 2006, sofrerão redução proporcional à implementação das tabelas de vencimento básico de que trata o art. 7º desta Lei, e os valores excedentes serão convertidos em diferença pessoal nominalmente identificada, de natureza provisória, redutível na proporção acima referida, sujeita apenas ao índice de reajuste aplicável às tabelas de vencimentos dos servidores públicos federais, a título de revisão geral das remunerações e subsídios. (Redação dada pela Lei nº 11.490, de 2007) .
 Ou seja, ao definir que a DPNI é "redutível na proporção acima referida", significa dizer que seria reduzida à medida que fossem implantadas as tabelas previstas no Anexo IV da referida Lei (§ 1º acima descrito) . Dessa forma, a continuidade do pagamento da DPNI só é possível caso haja valor excedente após a total implantação do plano de carreira, conforme prevê o seu art. 2º, § 5º: 
§ 5º Concluída a implementação das tabelas, em dezembro de 2011, o valor eventualmente excedente continuará a ser pago como vantagem pessoal nominalmente identificada, sujeita apenas ao índice de reajuste aplicável às tabelas de vencimento dos servidores públicos federais, a título de revisão geral das remunerações e subsídios, respeitado o que dispõem os §§ 3º e 4º deste artigo. 
 Com a superveniência da Lei 11.784/2008, as tabelas de vencimento foram ajustadas de forma a serem definitivamente implementadas em julho de 2011 (artigo 40 da Lei 11.784/2008) , alterando, portanto, os prazos previstos nos § 3º e § 5º do artigo 2º da Lei 11.355/2006 (vide artigo 7º-C, abaixo descrito) : 
Art. 7º-A. A partir de 1º de março de 2008, as tabelas de vencimento básico da Carreira da Previdência, da Saúde e do Trabalho serão implementadas, progressivamente, nos meses de março de 2008, fevereiro de 2009, julho de 2010 e julho de 2011, conforme os valores constantes das tabelas de vencimento básico a que se refere o Anexo IV-A desta Lei. (Incluído pela Lei nº 11.784, de 2008) Art. 7º-B. No cálculo dos valores dos vencimentos básicos referidos no art. 7º-A desta Lei, foram incorporados os valores correspondentes às parcelas de aumento dos vencimentos básicos, previstos no Anexo IV desta Lei. Parágrafo único. Concluída a implementação das tabelas a que se refere o art. 7º-A e o Anexo IV-A desta Lei, em julho de 2011, o valor eventualmente excedente, de que trata o § 4º do art. 2º desta Lei, continuará a ser pago como vantagem pessoal nominalmente identificada, sujeita apenas ao índice de reajuste aplicável às tabelas de vencimento dos servidores públicos federais, a título de revisão geral das remunerações e subsídios, respeitado o que dispõem os §§ 3º e 4º do art. 2º desta Lei. (Incluído pela Lei nº 11.784, de 2008) Art. 7º-C. Em função do disposto nos arts. 7º-A e 7º-B desta Lei, os prazos referidos nos §§ 3º e 5º do art. 2º desta Lei [11.355/2006] ficam alterados para julho de 2011. (Incluído pela Lei nº 11.784, de 2008) 
 Ressalte-se que tanto o parágrafo único do art. 7º-B quanto o art. 7º-C da referida Lei fazem menção à continuidade do pagamento da DPNI como VPNI somente após a implantação completa das tabelas da Lei 11.355/2006, o que ocorreu em julho de 2011. Ou seja, o valor eventualmente excedente após julho de 2011 seria pago sob a forma de VPNI, não mais sujeito a absorções decorrentes daquela implantação, mas tão somente aos reajustes lineares de remuneração dos servidores públicos. 
 Diante desse panorama, o TCU considerou regularizado o pagamento da parcela de PCCS aos optantes da carreira instituída pela Lei 11.355/2006, desde que o seu pagamento estivesse obedecendo aos ditames dessa Lei, ou seja, estivesse sendo reduzido proporcionalmente à implantação das novas tabelas de remuneração até dezembro de 2011 (v. Acórdão 2131/2006-TCU-Plenário) . 
 No presente caso, não só a forma de pagamento da parcela relativa ao PCCS está incorreta (não foi convertida em VPNI) , como os valores não sofreram as reduções previstas nos arts. 2º, § 4º, 7º e 7ºA, e parágrafo único da Lei 11.355/2006. Assim, se encontra ilegal seu pagamento. 
CONCLUSÃO
 Tendo em vista a decisão proferida no âmbito do RE 636.553 e que o ato inicial 10162178-04-2010-000047-8 deu entrada no TCU há mais de 5 anos, cabe propor o sobrestamento do julgamento do referido ato até o trânsito em julgado do RE. 
 Ademais, em razão do pagamento indevido de parcela judicial de PCCS, a qual deveria ter sido integralmente absorvida por força das Leis 11.355/2006 e 11.784/2008, cabe considerar o ato de alteração 10162178-04-2014-000008-8 ilegal, recusando-se seu registro. 
 Destaque-se que a análise deste processo levou em conta os dispositivos da Resolução TCU 315/2020.
PROPOSTA DE ENCAMINHAMENTO
 Ante o exposto, conforme o preceituado no artigo 71, inciso III, da Constituição Federal de 1.988; c/c os artigos. 1º, inciso V, e 39, inciso II, da Lei 8.443/92, c/c os artigos 1º, inciso VIII, 260, § 1º, do Regimento Interno/TCU, e tomando por base as informações prestadas pelo órgão de controle interno e as verificações feitas pela unidade técnica, na forma prevista no artigo 260, caput, do Regimento Interno-TCU, propõe-se:
1.1. o sobrestamento da análise do ato inicial de aposentadoria (10162178-04-2010-000047-8) de Milton José Deves (CPF XXX.545.320-XX) , até apreciação definitiva do RE 636.553 pelo Supremo Tribunal Federal;
1.2. considerar ilegal e recusar o registro do ato de alteração de aposentadoria (10162178-04-2014-000008-8) de Milton José Deves, (CPF XXX.545.320-XX) ;
1.3. determinar à Gerência Executiva do INSS - Santa Maria/RS, com fundamento no art. 4º, inciso I, da Resolução TCU 315/2020, que: 
1.3.1. faça cessar os pagamentos decorrentes do ato impugnado, comunicando ao TCU, no prazo de quinze dias, as providências adotadas, nos termos dos art. 262, caput, do Regimento Interno do TCU, 8º, caput, da Resolução - TCU 206/2007; 
1.3.2. cadastre no Sistema e-Pessoal, no prazo de 30 dias, com fulcro no art. 19, § 3º, da IN 78/2018 do TCU, novo ato de alteração de aposentadoria escoimado da irregularidade verificada nos autos;
1.3.3. informe ao interessado o teor do acórdão que for prolatado, alertando-o de que o efeito suspensivo proveniente de eventual interposição de recurso junto ao TCU não o exime da devolução dos valores indevidamente percebidos após a notificação, em caso de não provimento desse recurso;
1.3.4. encaminhe ao TCU, no prazo de trinta dias, comprovante da data de ciência do inativos, no termos do art. 4º, § 3º, da Resolução - TCU 170/2004.
2.	O Ministério Público, representado nos autos pelo Procurador Dr. Marinus Eduardo De Vries Marsico, manifestou-se de acordo com a proposição da unidade técnica (peça 9) . 
É o Relatório.

não há.

Procurador Marinus Eduardo De Vries Marsico.

APOSENTADORIA. FALECIMENTO SUPERVENIENTE DO EX-SERVIDOR INTERESSADO. EXAME DE MÉRITO PREJUDICADO EM RAZÃO DA PERDA DO OBJETO, NOS TERMOS DO ART. 260, § 5º, DO REGIMENTO INTERNO DO TCU.

APOSENTADORIA (APOS)

Secretaria de Fiscalização de Pessoal (Sefip).

Apreciam-se, nesta oportunidade, atos de concessão de aposentadoria emitidos pela Gerência Executiva do INSS em Santa Maria/RS em favor do ex-servidor Milton José Deves, aposentado no cargo de Perito Médico Previdenciário desde 2/6/2003.
Em síntese, na instrução datada de 30/6/2020, a Sefip propôs: 
 (...) 
Tendo em vista a decisão proferida no âmbito do RE 636.553 e que o ato inicial 10162178-04-2010-000047-8 deu entrada no TCU há mais de 5 anos, cabe propor o sobrestamento do julgamento do referido ato até o trânsito em julgado do RE. (destaque acrescido) 
19. Ademais, em razão do pagamento indevido de parcela judicial de PCCS, a qual deveria ter sido integralmente absorvida por força das Leis 11.355/2006 e 11.784/2008, cabe considerar o ato de alteração 10162178-04-2014-000008-8 ilegal, recusando-se seu registro. (destaque acrescido) 
O Ministério Público junto ao TCU, em seu parecer, ratificou as conclusões da Sefip.
II
No mérito, entendo que o encaminhamento a ser dispensado ao caso dos autos deve ser distinto do proposto nos pareceres precedentes. Isso porque, consoante se comprova no extrato de peça 10, o interessado faleceu em 25/3/2020.
Além disso, extrai-se da consulta ao sistema Siape, juntada na peça 11, que a ex-servidor não possui dependentes ativos, o que significa que não será instituidor de pensão. Com isso, a discussão acerca da parcela judicial de PCCS torna-se inócua para o caso concreto.
Nesses termos, resta prejudicada a análise de mérito dos atos em questão, nos termos do art. 260, § 5º, do RI/TCU.
Ante o exposto, VOTO para que seja adotada a minuta de acórdão que ora trago ao exame deste Colegiado. 
TCU, Sala das Sessões Ministro Luciano Brandão Alves de Souza, em 8 de setembro de 2020.
Ministro VITAL DO RÊGO 
Relator